臺灣高等法院刑事判決　　　　　　　　　　　八十九年度重上更(三)字第三二號
　　上　訴　人
　　即自訴　人　益航股份有限公司　設台北市○○○路○段二三七號十四樓
　　　　　　　　（原名丁○○○股份有限公司
　　代　表　人　壬○○
　　代　理　人　丙○○
　　　　　　　　辛○○
　　上　訴　人
　　即　被　告　乙○○
　　選任辯護人　陳丁章
　　　　　　　　林螢秀
　　　　　　　　潘正芬律師
　　被　　　告　己○○
右上訴人因被告等侵占等案件，不服台灣台北地方法院八十二年度自字第一四八五號
，中華民國八十三年八月十七日、三十一日第一審判決（併辦案號：台灣台北地方法
院檢察署八十一年偵字第二六九五四、二七二六八號及八十三年度偵字第九九六號）
提起上訴，經判決後，由最高法院第三次發回更審，本院判決如左：
    主  文
原判決關於乙○○、己○○部分撤銷。
乙○○共同商業負責人連續以明知為不實之事項，而記入帳冊，處有期徒刑捌月。
己○○意圖為自己不法之所有，而侵占對於業務上所持有之物，處有期徒刑壹年陸月
；減為有期徒刑玖月。
    事  實
一、乙○○、己○○原分別係台北市○○○路○段廿七號七樓益航股份有限公司（原
    名丁○○○股份有限公司，下稱益航公司，設址地點已改在台北市○○○路○段
    二三七號十四樓）之董事長、常務董事，乙○○主管公司業務營運；己○○則負
    責資金籌措及保管股票，均為從事業務之人，乙○○並為商業負責人。民國七十
    九年五月中旬，己○○因自身向丙種金主墊款購買股票，需提供泰豐輪胎股份有
    限公司股票（下稱泰豐股票）以為擔保，竟意圖為自己不法之所有，將業務上所
    保管益航公司所有之泰豐股票二百七十萬股（計二千七百張）侵占入己，並將其
    中二千二百八十張交付金主以資擔保。旋因股價下跌，己○○復未繳足保證金成
    數，致遭丙種金主張子露、庚○○斷頭，賣出全數泰豐股票，己○○遂於七十九
  年五月廿三日告知益航公司董事長乙○○侵占股票之事，並返還泰豐股票四百二
    十張予益航公司。嗣因益航公司董事會召開在即，為恐消息曝光引起股東恐慌，
    影響公司營運，乙○○乃未揭露己○○侵占之事，並於七十九年五月底，與己○○共同代表益航公司，以公司週轉為由，向不知情之甲○○（另行審結）借用泰
    豐股票二百二十八萬股，同時約定每年本於所借股票而無償增資配股之泰豐股票
    仍歸甲○○所有，並於每年更換借股約定書，遇有會計師查帳時，則暫時交回益
    航公司查核，再交還甲○○。甲○○隨即以其外孫戊○○之名義，出資購買泰豐
    股票，將二千三百張股票交付乙○○、己○○（由戊○○於七十九年五月三十一
    日，向台灣證券集保股份有限公司領出）。二人即基於犯意聯絡，共同推由己○○將借來之股票存入益航公司於順邦證券股份有限公司（現改名為太祥證券股份
    有限公司，下稱太祥公司）所開立之集中保管帳戶內，使不知情之太祥公司人員
    將該不實之事項登載於益航公司之股票集保存摺內（即將借來之泰豐股票登載為
    益航公司所有）。乙○○、己○○復將該集保存摺及益航公司印鑑章交由甲○○
    保管以資擔保，並授權甲○○於借貸期限屆至時，得使用所保管之益航公司印鑑
    章及集保存摺，將出借之股票連同無償增資配股領回。迨二人完成借貸上開股票
    後，乙○○即基於概括犯意，自七十九年六月底至八十二年六月底，明知上開二
    百三十萬股泰豐股票及每年持有增資配股（包括八十年配股三十四萬二千股、八
    十一年配股二十六萬二千股）係借貸而來，並非益航公司實際資產，竟連續以益
    航公司不實之集保存摺，提供不知情之會計人員在業務上作成財務報表之文書內
    ，於資產負債表項目所列泰豐股票持股數目，不實登載包含上開借貸股票數目，
    計於七十九年六月三十日登載持有泰豐股票五百五十九萬一千股；於七十九年十
    二月三十一日登載持有泰豐股票五百五十九萬一千股；於八十年六月三日登載持
    有泰豐股票五百零九萬一千股；於八十年十二月三十一日登載持有泰豐股票五百
    一十萬七千一百五十股；於八十一年六月三十日登載持有泰豐股票二百八十四萬
    三千一百五十股；於八十一年十二月三十一日登載持有泰豐股票三百九十四萬一
    千四百六十四股；於八十二年六月三十日登載持有泰豐股票三百一十萬一千四百
    六十四股等不實事項，再以該不實之集保存摺帳冊及財務報表供會計師查核，足
    以生損害於益航公司及其他股東權益。及至八十二年十月三十一日約定償還期限
    屆至，甲○○因乙○○、己○○未予談妥續借或償還股票，乃於八十二年十一月
    二日將出借之泰豐股票連同增資配股之股票共二百八十八萬四千股領回，並於八
    十二年十一月五、六、八日分批出售取得股款，始為八十二年一月六日改選之益
    航公司新任董監事發現上情。
二、案經乙○○、己○○於犯罪未發覺前之八十二年十一月九日向台灣台北地方法院
    檢察署檢察官具狀自首，嗣益航公司於偵查中之八十二年十二月六日向原審處法
    院提起自訴。
    理  由
一、訊據被告乙○○矢口否認有登載不實帳冊之犯行；被告己○○矢口否認有侵占犯
    行。被告乙○○辯稱：己○○向甲○○借來返還益航公司之泰豐股票，已因消費
    借貸移轉為益航公司所有，則於益航公司集保存摺及財務報表上記載該項資產，
    自無不實，況其亦未指示會計人員製作財務報表云云。被告己○○辯稱：當時僅
    是將所保管益航公司之泰豐股票暫時借用交付金主保證之用，乃因股票遭金主斷
    頭，致無法取回，並無占為己有之意圖；
二、惟查右揭事實，業據被告乙○○、己○○於自首狀、原審及本院上訴審中坦承不
    諱（見偵字第二六九五四號卷第一至五、八六頁，本院上訴卷第五七頁背面、一
    ０五頁），被告乙○○於原審及本院上訴審中供認無訛（見偵字第二六九五四號
    卷第八五頁背面、本院上訴卷第五八、一０四頁背面），核與共同被告甲○○於
    原審及本院歷次調查、審理中供述情節相符，復有七十九年五月廿三日聲明書、
    八十一年七月廿三日聲明書、八十二年一月一日約定書、八十二年一月一日授權
    書、八十二年一月一日借用證、本票、益航公司印鑑證明、集保存摺影本、查核
    報告書、財務報表、客戶領回憑單、有價證券對帳單及證券劃撥領回清單等影本
    在卷可資佐證。按侵占罪為即成犯，凡對自己持有之他人所有物，有變易持有為
    所有之意思時，即應構成犯罪。本件被告己○○未經益航公司同意，即擅自將持
    有之該公司股票交付自身金主供做擔保，顯有將其持有他人之物變易為自己所有
    之意思，自已構成侵占罪。被告己○○辯稱：僅係暫時借用，並無不法所有之意
    圖，顯無可採。再被告己○○將侵占股票之事告知被告乙○○後，被告乙○○因
    益航公司董事會召開在即，為恐消息曝光，引起股東恐慌影響公司營運，乃未揭
    露己○○侵占之事，並與己○○於七十九年五月底，共同代表益航公司以公司週
    轉為由，向甲○○借用上開泰豐股票等情，已據被告甲○○於原審、本院上訴審
    及本院更二審中供明在卷。被告乙○○於偵查中坦承：「借股票時是己○○拉我
    去借，我們當時股東會要召開，董監事要改選，我為了公司利益才答應用公司名
    義去借」等語（見偵查卷第八五頁背面）及至原審亦供稱：「我知甲○○先生有
    買股票，跟他借來補，因為己○○為公司很盡心盡力，所以我不能把他送法辦，
    七月下旬，我們一起去跟甲○○商量，他叫公司出面借，要寫授權書和開本票，
    這件事不能讓別人知道，只暫時借的」等語（見原審卷(一)第九八頁背面）。迨至
    本院上訴審仍供稱：「原判決事實（即原審判決認定益航公司借用之事實）是對
    的，己○○是借用公司股票後，因召開股東會在即，才覓甲○○願借股票，但條
    件是以公司名義借才借出股票先歸還給公司，所以公司報表將上述股票填報公司
    所有」（見本院上訴審卷第五八頁）另被告己○○於偵查中供稱：乙○○於偵查
    中所說是事實。七十九年六月間，因股市崩盤，我向公司挪用了泰豐股票二千二
    百八十張等語（見偵查卷第八六頁）。及至本院上訴審亦供稱：「原判決認定的
  事實是對的，當時協助公司短期理財及保管股票，因自己股票資金週轉不靈才將
    保管之股票暫時質押給金主，等好轉再贖回」等語（見本院上訴審卷(一)第五七頁
    背面）。又於本院本審調查時亦供稱當時係被丙種金主張子露、庚○○斷頭等語
    ，經查庚○○確有其人，有戶政資料在卷可按，雖經本院傳拘無著，惟查民國七
    十九年四、五月間，當時股票市場行情發行量加權股價指數及泰豐股票股價，七
    十九年四月二日為一萬一千一百六十三點四九點，泰豐股票股價收盤價則為三百
    五十元；同年四月二十八日為九六六五點五０點，泰豐股票股價收盤價則為四百
    零五元；同年五月二十一日則為六九九二點八九點，泰豐股票股價收盤價則僅剩
    二百一十一元，迄至同年六月十一日為五九三三點七四點，至於泰豐股票股價收
    盤價則僅剩九十六元，此有台灣證券交易所股份有限公司九十一年十月二十一日
    台證（九一）監字第０二五一三五號函一份附卷可證（附於本院本審卷第二宗內
    ）。由該期間股價變動情形以觀。足見被告己○○自首狀所稱其當時因自身向丙
    種金主墊款購買股票，需提供泰豐股票交付金主以資擔保，又因股價下跌，未繳
    足保證金成數，致遭丙種金主斷頭，賣出全數泰豐股票等情，並非無據，從而其
    自首所稱其因而未得董事會同意，挪用益航公司所有泰豐公司股票以交付金主等
    請，應非虛構。又被告甲○○確係以其外孫戊○○之名義，出資購買泰豐股票，
    由戊○○於七十九年五月三十一日，向台灣證券集保股份有限公司領出，將二千
    三百張股票交付乙○○、己○○，此亦經證人戊○○於本院本審調查時證述明確
    （本院本審卷第一宗九十年二月二十六日訊問筆錄）。再依卷附八十二年一月一
    日書立之授權書及借用證所示，均係以益航公司名義立具，借用人並蓋有益航公
    司及董事長乙○○私章，顯見上開泰豐股票係被告二人以益航公司名義向甲○○
    借用，而非被告己○○個人向甲○○所借至灼。被告乙○○辯稱：係己○○向甲○○借來泰豐股票以歸還益航公司，該股票所有權已因消費借貸移轉益航公司，
    自屬益航公司所有，殊無可採。被告己○○於本院嗣後改稱：係私人向甲○○借
    來償還益航公司，亦屬迴護被告乙○○之詞，不足採信。則益航公司原有之二千
    七百張股票，既遭被告己○○侵占，益航公司自已喪失該等股票之所有權。而被
    告二人以益航公司名義向甲○○借來上開股票，雖已存入益航公司之集保帳戶內
    ，然該集保存摺及公司印鑑均歸甲○○保管，股票之股利亦屬甲○○所有，顯見
    益航公司並未實際取得該股票之所有權。按證券集保存摺係屬登記公司資產之帳
    冊，被告己○○於自首狀坦承：「因益航公司董監事屆期改選及會計師例行查帳
    在即，被告己○○乃向甲○○商借泰豐公司股票二百二十八萬股（實際存入二百
    三十萬股）以為因應，亦將所借股票連同益航公司原有泰豐公司股票一併轉入集
    保公司」等語，則被告己○○、乙○○既知借來之泰豐股票並非益航公司所有，
    竟利用不知情之太祥公司人員將該等股票登載於益航公司之集保存摺帳冊內，自
    有共同登載不實帳冊之犯行。再益航公司財務報表雖非被告乙○○製作，證人即
    益航公司會計人員陳澤韻於本院更一審亦證稱：「我在益航公司任會計，乙○○
    為董事長，我們以原始憑證作帳，沒有依董事長之指示辦理，財務報表會計部門
    包括我都有製作」等語（見本院上更(一)卷第二０一頁）惟被告己○○係因侵占公
    司股票，為防止股東發覺，始向被告甲○○借來股票，並存入公司集保存摺帳冊
    內，而被告己○○於自首狀中載稱：「甲○○要求益航公司出具借用證、授權書
    及三億元之本票以為擔保，並將集保存摺及使用印章由其保管，此後如遇有會計
    師查帳時，即交出查核後，再交回保管，被告迫於無奈而同意」等語。且依卷附
    立本台灣聯合會計師事務所益航公司有價證券盤點表所示，益航公司係以集保存
    摺供會計師盤點益航公司所有之泰豐股票。顯見被告乙○○係以益航公司上開不
    實之集保存摺提供會計人員製作財務報表，自係利用不知情之會計人員為不實之
    登載至灼。被告乙○○辯稱：上開股票已屬益航公司所有，自得登載於公司財務
    報表內，及未指示會計人員製作財務報表，要無登載不實之犯行，均非可採。再
    股票係以買賣交割單為原始憑證，依卷內事證，益航公司並未於帳冊內另行登載
    泰豐股票之資產，僅以集保存摺供會計人員查核，該集保存摺應屬益航公司之帳
    冊至灼。事證明確，被告己○○、乙○○犯行均堪以認定。
三、核被告己○○、乙○○所為，均係犯修正前商業會計法第六十六條第一款之商業
    負責人登載不實會計帳冊罪（集保存摺帳冊部分）。被告己○○另犯刑法第三百
    卅六條第二項之業務侵占罪。被告乙○○另犯刑法第二百十五條、第二百十六條
    之行使業務上登載不實文書罪（財務報表部分）。按商業會計法業於八十四年五
    月十九日修正公布施行，新法第七十一條第一款與舊法第六十六條第一款之構成
    要件相同，惟法定刑度新法較舊法為重（新法科或併科新台幣十五萬元以下罰金
    ，舊法科一萬銀元以下罰金），被告己○○、乙○○行為後，法律變更，依刑法
    第二條第一項但書規定，應適用最有利於行為人之裁判前法律即修正前商業會計
    法第六十六條第一款之規定。再修正前商業會計法第六十六條第一款以明知為不
    實之事項，而填製會計憑證或記入帳冊之罪，原即含有業務上登載不實之本質，
    被告乙○○登載不實帳冊（即集保存摺部分），自不應再論以業務登載不實文書
    罪。被告二人利用不知情之太祥公司人員登載不實集保存摺帳冊；及被告乙○○
    利用不知情之益航公司會計人員於業務上製作不實之財務報表，均屬間接正犯。
    被告己○○雖非商業會計法所規定之商業負責人，然被告己○○與乙○○就利用
    不知情之太祥公司人員登載不實集保存摺帳冊部分，有犯意聯絡及行為分擔，依
    刑法第三十一條第一項規定，仍應論以共同正犯。再被告乙○○先後多次業務上
    登載不實文書之犯行，時間緊接，犯罪構成要件相同，顯係基於概括犯意為之，
    應依連續犯規定論以一罪。又被告二人所犯二罪間，均有方法結果之牽連犯關係
    ，應從一重論以被告己○○業務侵占罪；被告乙○○則依修正前商業會計法第六
    十六條第一款之罪論處。又被告己○○、乙○○於犯罪發覺前，主動具狀向台灣
    台北地方法院檢察署檢察官自首，內載：「七十八年間，因經濟繁榮，股市交易
    熱絡，被告己○○有感於股市大有可為，乃以自己資金再向丙種金主墊款購買大
    筆股票，詎當年九月，政府宣佈復徵證券交易所得稅，致使股市曾有連續狂跌十
    九天之久，被告己○○損失慘重，墊款買進質押於金主處之股票無法贖回。七十
    九年五月間，被告己○○因股東會、除息、除權緣故，須將扣於金主處之泰豐股
    票辦理過戶，金主以墊款未還為由，要求另提供已過戶完畢之同額股票為擔保。
    因當時益航公司有關股票之投資買賣均由被告己○○本人負責全權處理，股票亦
    交由被告己○○保管，手上握有益航公司所購進之泰豐公司股票，而質押於金主
    處股票過戶恐急，乃出於無奈，未得董事會同意，於同年月十五日，暫時挪用益
    航公司所有泰豐公司股票二十八萬股並交付金主，俾原有之股票辦理過戶。本擬
    於過戶完畢後即行奉還，乃因時運不濟，股票又逢一波大跌，致擔保金嚴重不足
    ，上開股票為金主扣留不予歸還，被告己○○不得已，乃於同年月二十三日向董
    事長乙○○秉明原委，並出具聲明書，陳明願意負擔一切法律責任及所造成一切
    損害。此時，被告乙○○因職責所在，乃強烈要求被告己○○返還所挪借股票，
    惟因虧損累累，無力償還。同年六月間，因益航公司董監事屆期改選及會計師例
    行查帳在即，被告己○○乃向甲○○商借泰豐公司股票二百二十八萬股以為因應
    ，亦將所借股票連同益航公司原有泰豐公司股票一併轉入集保公司，惟甲○○要
    求益航公司出具借用證、授權書及三億元之本票以為擔保，並將集保存摺及使用
    印章由其保管，此後如遇有會計師查帳時，即交出查核後，再交回保管，被告迫
    於無奈而同意。八十一年六月底，甲○○要求泰豐股票之配股，另立借用條、授
    權書交與其外孫女高誼玲。八十一年七月二十三日，甲○○又要求增資配股，應
    立公司借用證、授權書等，仍由被告等共同簽具．．．」，並接受裁判，有自首
    狀附於該署八十二年度偵字第二六九五四號卷可稽。關於修正前商業會計法第六
    十六條第一款罪刑部分，就乙○○部分，雖自首狀未明白述及該條款之犯罪要件
    ；然查商業會計應根據原始憑證，編製記帳憑證，根據記帳憑證，記入帳冊；據
    以編製各種定期、不定期之財務報表，同法第十八條、第三十條規定甚明。本件
    被告乙○○既係將借來股票登記入益航公司之股票集保存摺內，提供不知情之會
    計人員，作成財務報表，而該「股票集保存摺」，為原始憑證性質，用以製作記
    帳憑證，記入帳冊，據以編製財務報表，供會計師查核。則上開自首狀內容，應
    含有以不實登載集保存摺記帳，據以製作財務報表，因應會計師查帳之意思甚明
    ，故應合乎自首之要件。故被告己○○、乙○○二人所犯本件之罪，顯均已自首
    犯罪，均應依自首規定，減輕其刑。
四、至被告乙○○、己○○共同辯護人於本院前審另辯稱：本件被告己○○、乙○○
    縱觸犯侵占及業務登載不實罪，直接被害人乃為自訴人公司之股東，並非自訴人
    公司，則自訴人公司既非被告犯罪之直接被害人，竟提起本件自訴，即非合法，
    又被告二人於八十二年十一月六日自訴人公司召開股東會之前，曾與自訴人公司
    之幕後老闆洪榮生、洪榮光兄弟協議共同合作經營自訴人公司，因被告乙○○並
    無持股，而被告己○○則僅持有少數股份，故協議結果，由洪氏兄弟透過其關係
    企業東湖投資股份有限公司（下簡稱東湖公司）及瑾璽有限公司（下簡稱瑾璽公
    司）分別指派被告二人為該二家公司法人股東之代表，參加八十二年十一月六日
    股東會行使表決權，並分別被推選為常務董事及董事，則被告二人既係自訴人公
    司之董事，依公司法第二百十三條規定，應由自訴人公司監察人做代表提起自訴
    ，本件自訴人公司以董事長做代表提起本件自訴，亦非合法。再以洪氏兄弟與被
    告二人間之合作經營契約，東湖公司及瑾璽公司不得任意終止被告二人代表該二
    家公司於自訴人公司之董事職務，故嗣後該二家公司雖通知自訴人公司終止被告
    二人代表該二家公司之董事職務，依法應不生效力云云。惟被告己○○侵占自訴
    人公司持有之泰豐股票，進而與被告乙○○謀議，由被告乙○○令不知情之會計
    人員在業務上製作不實之財務報表，自足生損害於自訴人公司及其股東權益，則
    自訴人公司本身亦係因被告等犯罪之直接被害人。依刑事訴訟法第三百十九條規
    定，自得提起本件自訴。又被告己○○、乙○○二人於八十二年十一月六日參加
    股東會，係分別以「股東瑾璽公司」及「股東東湖公司」指派之代表人身分參加
    開會而分別當選董事及常務董事，有該二家公司之派任書及自訴人公司八十二年
  十一月六日股東常會議事錄在卷可稽，而瑾璽公司及東湖公司嗣又於八十二年十
    一月十九日分別以因公司業務需要為由，通知自訴人公司終止被告二人代表其二
    家公司之董事職務，有瑾璽公司八十二年十一月九日終止指派書及東湖公司八十
    二年十一月九日聲明書在卷可憑。則此時被告二人在自訴人公司之董事職務，依
    法當然解任，是自訴人公司嗣後於八十二年十二月六日以董事長為代表人提起本
    件自訴時，即無違背公司法第二百十三條規定。另被告二人所辯有與案外人洪榮
    生、洪榮光兄弟協議合作經營自訴人公司一節，姑不論為證人洪榮生、洪榮光二
    人到庭所否認。縱令屬實，亦屬洪氏兄弟與被告等個人間之問題，依法不影響瑾
    璽公司及東湖公司終止被告二人代表該二家公司董事職務之效力。按瑾璽公司及
    東湖公司當初分別指派被告二人為其股東之代表人，乃屬一種「委任契約」，且
    當時該二家公司董事長並非洪氏兄弟，有該二家公司登記事項卡資料在卷可稽。
    則依民法第五百四十九條第一項：「當事人之一方得隨時終止委任契約」規定，
    瑾璽及東湖公司自得隨時終止委任契約。足見被告二人辯護人上開所辯，均不足
    取，併此敘明。
五、原審對被告乙○○、己○○論罪科刑，固非無見，惟查：（一）被告二人利用不
    知情之太祥公司人員記入不實之集保存摺帳冊，已該當於修正前商業會計法第六
    十六條第一款之罪，原判決未論以該罪，並比較新舊法，適用有利於被告之法律
    ，自有違誤。（二）又被告己○○並未參與製作益航公司之財務報表，原判決論
    以共犯刑法第二百十五條之業務上登載不實罪，尚有未洽（詳如後述）。（三）
    被告己○○犯罪在七十九年十月三十一日以前，原審未依八十年罪犯減刑條例減
    刑，於法有違。（四）按侵占罪為既成犯，侵占之數額，應以最初侵占時為準。
    被告依己○○於偵查中供述：「七十九年我先拿二千七百張，後來返還四百二十
    張」等語（見第二六九五四號偵查卷第八十六頁）；被告乙○○於原審亦供稱：
    「己○○係將所保管的二百七十萬股（即二千七百張）泰豐股票去補（係指用以
    對丙種金主補提擔保之意），至七十九年五月中旬，他才告訴我，後來他退還四
    十二萬股（即四百二十張）」等語（見原審卷第一宗第九十八頁背面）。故被告
    所侵占益航公司之泰豐股票數量，應為二百七十萬股，原判決認定係侵占二百二
    十八萬股，亦有違誤。被告乙○○、己○○上訴意旨，否認犯罪，雖不足取，惟
    原判決此部分既有可議，自應由本院撤銷改判。爰審酌被告等犯罪之動機、目的
    、手段、所生危害及犯罪後態度等一切情狀，分別量處被告己○○有期徒刑一年
    六月，被告乙○○有期徒刑八月，以示懲儆。末查被告己○○之犯罪時間在中華
    民國七十九年十月三十一日以前，所犯合於中華民國八十年罪犯減刑條例之減刑
    條件，應依法減其宣告刑期二分之一，爰減為有期徒刑九月。
六、自訴意旨另以：被告乙○○、己○○於七十九年五月間共同盜賣益航公司所有之
    上開泰豐公司股票，則二人於公司財務報表記載該泰豐公司股票之資產，自屬虛
    偽不實。再被告二人分別擔任益航公司董事長、常務董事，竟與被告甲○○共謀
    ，於八十二年十一月初，益航公司新舊任董事移交前，共同侵占益航公司存於太
    祥公司集中保管專戶存摺之泰豐股票，並由甲○○擅自盜蓋保管益航公司之印鑑
    章，領出泰豐股票二千八百八十四張，再於八十二年十一月五日、六日、八日出
    售以不法取得股款，再藉乙○○、己○○虛構自首事實，以脫卸甲○○共犯刑責
    ，而取得不法出售所得之股款。因認被告乙○○除有偽造文書犯行外，另涉刑法
    第三百三十六條第二項業務侵占、第三百四十二條第一項背信罪；被告己○○除
    有業務侵占犯行外，另涉刑法第二百十條偽造文書、第三百四十二條第一項背信
    罪行云云。惟查：
（一）益航公司存於太祥證券之集保存摺、印鑑章分由被告己○○、乙○○保管等情
      ，業據益航公司職員余嘉華於法務部調查局台北市調查處訊問時證述明確（見
      台灣台北地方法院檢察署八十三年偵字第九九六號卷第一二頁）。自訴人指稱
      被告甲○○保管益航公司證券集保帳戶存摺及印鑑章，核與事實未符。再自訴
      人指稱，被告乙○○、己○○、甲○○係於八十二年十一月初始共同侵占股票
      ，並藉乙○○、己○○虛構自首，以脫卸甲○○共犯刑責，而取得不法出售所
      得之股款，並未舉證以實其說，已難憑信。且果真被告乙○○、己○○意圖與
      被告甲○○共同侵占股票款項，並使被告甲○○免於遭人發覺，理當將侵占之
      股票自行出售後，再將所得股款交付被告甲○○，始合於常情。被告二人豈會
      先將集保存摺及印鑑章交由被告甲○○自行領出泰豐股票，再由被告甲○○以
      自身設於太祥公司之帳戶賣出，而留下易於追尋之線索？
（二）被告甲○○於本院本審調查時供稱：當時係以戊○○名義購買泰豐公司股票二
      千三百張，後於七十九年五月三十一日自集保公司領出後，出借益航公司，並
      於七十九年六月一日存入益航公司集保帳戶等語。經本院調閱臺灣證券集中保
      管股份有限公司關於戊○○在七十九年五月三十一日領回之泰豐公司股票二千
      三百張，核與原審調閱太祥證券股份有限公司於七十九年六月一日存入益航公
      司之二千三百張泰豐公司股票，二筆股票號碼完全相符，有臺灣證券集中保管
      股份有限公司八十九年四月二十六日（八九）證保業第０五六一二號、八月二
      日（八九）證保業第一二五四五號函，及太祥證券股份有限公司八十三年六月
      二十七日太祥（乙）字第一００三六號函附股票號碼資料影本在卷可稽（附於
      本審卷、原審卷(二)第三七至八二頁）。按被告甲○○以戊○○名義於七十九年
      五月三十一日領出二千三百張泰豐公司股票後，應係由戊○○或被告甲○○持
      有，然於領回後，即於翌日（即七十九年六月一日）存入益航公司集保帳戶內
      ，自訴人復未能舉證證明該筆泰豐公司股票係自身所購買，顯見被告甲○○確
      有出借益航公司上開泰豐公司股票無疑。雖被告甲○○於七十九年六月一日存
      入益航公司之股票為二千三百張，與被告己○○供稱借用二千二百八十張，尚
      有不符，被告二人及被告甲○○均未能說明不符之原委。惟被告己○○、乙○○確以益航公司名義向被告甲○○借得上開二千二百八十張泰豐股票，益航公
      司並將集保存摺及印鑑章由被告甲○○保管，復授權被告甲○○於借期屆至時
      ，得自行領回，已如前述。再被告己○○於偵查中供稱：「七十九年六月間因
      股市崩盤，我向公司挪用泰豐股票二千二百八十張，原先我是拿二千七百張，
      後來看情形不對，又退還四百二十張，原先聲明書我寫二千七百張，在寫自首
      狀時才發現只有二千二百八十張。」（見偵查卷第八六頁）依被告己○○於偵
      查中所供，原本係欲侵占挪用益航公司二千七百張泰豐股票，後因見股市盤面
      欠佳，始又退還部分股票，被告己○○於書寫聲明書時，尚一度以為係向被告
      甲○○借得二千七百張股票。顯見本件應係被告甲○○並非真正出借益航公司
      上開泰豐股票（僅係形式供會計師查核而已）；被告己○○、乙○○代表益航
      公司亦未實際借得股票，致被告己○○、乙○○及甲○○三人因而未詳細核對
      出借存入股票之張數，致有些許差距，自難以被告三人未能敘明借貸與存入股
      票張數不符之原因，即認被告甲○○並無出借益航公司股票之事實。再被告甲○○於原審及本院前審均稱：係以邱文義名義購入股票出借益航公司，亦與本
      審所辯不一。惟被告甲○○於原審八十三年六月十日訊問時即供稱：「我當時
      手上股票二千八百八十四張，是客戶的名字，以誰的名字買來的，必需查一查
      。」（見原審卷第一七九頁）被告甲○○顯係因事經多年，並以人頭戶購入股
      票，始未能明確供出係以何人名義購入股票出借益航公司。被告甲○○既確以
      戊○○名義購入、領出泰豐股票出借益航公司，自不得以被告甲○○於原審及
      本院前審誤稱係以邱文義名義購入，即認被告甲○○改稱以戊○○名義購入出
      借，並非可採。
（三）查買賣股票須以自己名義購買，並存入自己之帳戶，始屬合法。證人即臺灣證
      券集中保管股份有限公司人員蕭元華於本院本審調查時結稱：「集保帳戶沒有
      甲○○資料，依照證券交易法相關規定，除非經過公開市場買賣交割，才能將
      股票過戶存入益航公司帳戶，如未經此手續，是違法的。」則被告甲○○既無
      開立集保帳戶，益航公司亦未於公開市場買賣交割，上開泰豐公司股票存入益
      航公司集保帳戶內係屬違反規定。惟證人亦為臺灣證券集中保管股份有限公司
      人員毛祈財於本院本審調查時證稱：「集保公司對沒有合法交割買賣股票存進
      來之情形，依照法律規定是不准，因為存戶是經由證券公司辦理存提股票，而
      集保公司是委託證券公司辦理，我們無法從中發現是否違法。七十九年間才實
      施股票集中保管制度，強制規定將股票存在集保公司帳戶，在這之前，股票是
      由自己保管或委託證券公司保管，我們並不清楚，證券商資料較齊全。依規定
      上市股票是不可以不經市場公開買賣交割，而直接存入他人帳戶，但有些證券
      商卻如此做。」（見本院八十八年九月二十七日訊問筆錄）依證人毛祈財上開
      證述，益航公司雖未於公開市場買賣泰豐公司股票，證券商仍得直接將被告甲○○出借之泰豐公司股票存入益航公司集保帳戶，僅係違反規定而已。自不得
      以被告甲○○並未辦理集保帳戶，即認定被告甲○○並未出借益航公司二千二
      百八十張之泰豐公司股票。
（四）上開二千二百八十四張泰豐股票既係被告甲○○出借益航公司，益航公司並將
      集保存摺及印鑑章交付被告甲○○保管，則被告甲○○於領出自身出借之股票
      出售，自無與被告己○○、乙○○共謀之必要。況自訴人始終未提出任何事證
      證明被告乙○○、己○○有共同分得上開出售所得股款，被告甲○○亦供稱出
      賣股票並未告知被告乙○○、己○○。自訴人指稱被告二人與甲○○於八十二
      年十一月間，共同侵占上開泰豐股票，並分得股款，均屬無據。
（五）自訴人另稱：被告乙○○、己○○所提出之七十九年五月二十三日聲明書，係
      使用益航公司七十九年六月之信紙，足見係事後所偽造之不實證據云云，質之
      被告乙○○、己○○則稱原先被告己○○挪用二千七百張，所以聲明書寫二百
      七十萬股，後來又退還四百二十張，在寫自首狀時發現才更正重寫一張等語。
      依上開事證，該七十九年五月二十三日己○○挪借益航公司所有泰豐股票二百
      二十八萬股之聲明書係事後於八十二年十一月間始書立，固屬無疑。惟被告己○○另曾書立挪借益航公司所有泰豐股票二百七十萬股之七十九年五月二十三
      日聲明書一紙，亦有該聲明書影本附卷可稽（見原審卷(一)第二一一頁）。足見
      被告二人辯稱係事後更正，應堪採信。則被告甲○○既確有出借益航公司上開
      泰豐公司股票，縱該二百二十八萬股之聲明書係事後書立，亦不得據以推認被
      告乙○○、己○○有於八十二年十一月間與被告甲○○共同侵占二百二十八萬
      股泰豐股票。
（六）自訴人又指：八十二年一月一日尚無從知悉泰豐公司八十二年度之無償配股比
      例，而卷附之同日授權書及借用證內竟載明「未含八十二年度無償配股即二百
      八十八張」，顯有偽造之情形云云。惟該授權書及借用證果係被告乙○○與己○○、甲○○事後共謀書立而造不實之內容，衡情被告等應將共同侵占之股
      數不實記載為借貸之股票數目，以求吻合無瑕，何須再贅言強調「未含八十二
      年度無償配股即二百八十八張」而予人以易於指摘之處？是被告乙○○所辯係
      預估泰豐公司八十二年度無償配股比例為百分之十而為此記載乙節，尚非無據
      。足見自訴人指稱被告乙○○、己○○於八十二年十一月間，與被告甲○○共
      同盜賣益航公司股票，涉有偽造文書、侵占、背信等罪行，要屬無據。
（七）被告乙○○係在被告己○○侵占益航公司所有泰豐股票後，始知其情，為恐影
      響益航公司之營運，故未揭露己○○侵占犯行，而另向甲○○借用股票，業經
      查明如前，被告乙○○自無共同侵占之犯行甚明。再上開泰豐股票本係益航公
      司向甲○○所借用，並非益航公司所有，益航公司負有返還義務。被告乙○○
      以益航公司董事長名義，代表益航公司授權甲○○於借貸期限屆至時得逕行向
      集中保管股票之證券公司領回，乃依約履行返還義務，並無意圖為自己或第三
      人不法利益，或損害益航公司利益，核與背信罪之要件亦有未合（按益航公司
      所受損害乃被告己○○侵占公司泰豐股票）。又被告己○○雖為益航公司常務
      董事，惟在公司內僅負責資金籌措及保管股票，並未參與公司財務報表之製作
      及審核蓋章等情，亦迭據被告己○○供明在卷，並據同案被告乙○○供認無訛
      。另證人即益航公司會計陳澤韻於本院前審調查時亦證稱：己○○未指示我如
      何作帳等語（見本院上更(一)卷第二０一頁）。則被告己○○既未參與製作益航
      公司之財務報表，自不構成登載不實業務文書之犯行。
（八）綜上所述，自訴人指稱被告乙○○、己○○上開偽造文書、業務侵占及背信等
      罪行，均屬無法證明，復查無證據證明被告二人確有上開犯行。惟自訴意旨認
      此部分與被告己○○、乙○○前開論罪部分有牽連犯或連續犯裁判上一罪關係
      ，故不另為無罪之諭知。
七、被告己○○經合法傳喚無正當理由未到庭，爰不待其陳述逕行判決。
據上論斷，應依刑事訴訟法第三百六十八條、第三百六十九條第一項前段、第三百六
十四條、第二百九十九條第一項前段、第三百七十一條，修正前商業會計法第六十六
條第一款、刑法第三百卅六條第二項、第二百十五條、第十一條前段、第二條第一項
、第二十八條、第三十一條第一項、第五十六條、第五十五條、第六十二條前段，中
華民國八十年罪犯減刑條例第二條第一項第一款第三目、第四條第一項第一款、第八
條、第十五條，罰金罰鍰提高標準條例第一條前段，判決如主文。
中      華      民      國    九十一    年     十一     月     十四     日
                          臺灣高等法院刑事第十七庭
                              審判長法  官  陳  正  雄
                                    法  官  許  宗  和
                                    法  官  許  錦  印
右正本證明與原本無異。
如不服本判決應於收受送達後十日內向本院提出上訴書狀，其未敘述上訴之理由者並
得於提起上訴後十日內向本院補提理由書（均須按他造當事人之人數附繕本）。
                                    書記官  楊  妙  恩
中      華  民      國    九十一    年     十一     月     十九     日
附錄：本案論罪科刑法條全文
刑法第三百三十六條第二項：
對於業務上所持有之物，犯前條第一項之罪者，處六月以上五年以下有期徒刑，得併
科三千元以下罰金。
刑法第二百十五條：
從事業務之人，明知為不實之事項，而登載於其業務上作成之文書，足以生損害於公
眾或他人者，處三年以下有期徒刑、拘役或五百元以下罰金。
修正前商業會計法第六十六條第一款
商業負責人，主辦及經辦會計人員，有左列各款情事之一者，處五年以下有期徒刑拘
役或一萬元以下罰金：
一、以明知為不實之事項而填製會計憑證或記入帳冊者。
二、故意使應保存之會計憑證、帳簿報表滅失毀損者。
三、意圖不法之利益，而變造會計憑證、帳簿報表內容或撕毀其頁數者。
